臺北高等行政法院判決
　　　　　　　　　　　　　　　　　　 95年度簡字第00583號
原　　　告　甲和營造工程有限公司
代　表　人　甲○○（董事）
訴訟代理人　陳絹
被　　　告　臺北市政府
代　表　人　乙○○（市長）
訴訟代理人　戊○○
　　　　　　己○○
上列當事人間因勞工安全衛生法事件，原告不服行政院勞工委員
會中華民國95年6 月16日勞訴字第0950017593號訴願決定，提起
行政訴訟，本院判決如下：
　　主  文
原告之訴駁回。
訴訟費用由原告負擔。
　　事  實
一、事實概要：原告承攬台北市○○路18號之詮達開發股份有限
    公司（下稱詮達公司）新建工程（92建298 ），經臺北市政
    府勞工局勞動檢查處派員實施勞工安全衛生檢查發現，其與
    承攬人孟宏有限公司（下稱孟宏公司）分別僱用勞工共同作
    業（監督指揮承攬人孟宏公司輕隔間作業）時，對於承攬人
    孟宏公司所僱用勞工未戴安全帽、在有物體飛落等具嚴重危
    害勞工及發生職業災害之虞之3 樓輕隔間工作場所工作，未
    能確實巡視並指揮命令停止該危險作業，亦未聯繫調整其安
    全衛生設施及採取其他為防止職業災害之必要事項，違反勞
    工安全衛生法第18條第1 項第3 款、第1 款、第2 款及第5
    款之規定；另僱用勞工於2 公尺以上高度之開口部分從事作
    業，未依營造安全衛生設施標準第19條規定設置護欄或護蓋
    等防護設備，違反勞工安全衛生法第5 條第1 項之規定，乃
    於93年5 月3 日以北市勞檢五字第09331046100 號函暨93年
    6 月4 日以北市勞檢五字第09331343500 號函通知改善。該
    處嗣於93年6 月11日派員檢查，發現原告仍違反前揭規定，
    經報由被告審查屬實，以93年6 月28日府勞檢字第09317465
    000 號罰鍰處分書（下稱原處分），依同法第34條第2 款及
    第33條第1 款規定，分別處罰鍰新台幣（下同）3 萬元，合
    計處罰鍰6 萬元。原告不服提起訴願遭決定駁回，遂提起行
    政訴訟。
二、兩造聲明：
　(一)原告聲明：
    1.訴願決定及原處分均撤銷（依訴狀所載意旨）。
    2.訴訟費用由被告負擔。
　(二)被告聲明：
    1.駁回原告之訴。
    2.訴訟費用由原告負擔。
三、兩造之爭點：原告主張其與利松工程有限公司（下稱利松公
                司）共同承攬系爭工程，推派利松公司負責，
                利松公司應視為系爭工程之事業雇主，不應處
                罰原告，是否有據？
　(一)原告主張之理由：
    1.原告與利松公司共同承攬台北市○○路18號之詮達公司（
      起造人）新建工程，本工程共同推派由利松公司及工程負
      責人丁○○負責監造、發包、支付廠商請款事宜，並向詮
      達公司請領工程款。利松公司所發包之下游廠商孟宏公司
      僱用勞工違反『勞工安全衛生』之規定，利松公司應視為
      該工程之事業雇主。
    2.依勞工安全衛生法第19條規定：二個以上之事業單位分別
      出資共同承攬工程時，應互推一人為代表，該代表人視為
      該工程之事業雇主，負本法雇主防止職業災害之責任。故
      利松公司應視為該工程之事業雇主。由93年10月19日利松
      公司向詮達公司（起造人）催工程款之存證信函亦可證明
      本工程確實是利松公司負責監造、發包、支付廠商及請款
      事宜。
    3.93年6 月28日違反勞工安全衛生法事件，原告並未收到罰
      鍰處分書，至95年3 月17日才收到臺北市政府勞工安全衛
      生法罰鍰處分書。事隔約2 年之久，無法從共同承攬者利
      松公司向業主詮達公司請款中，扣款支付罰鍰。工程進行
      中有否違規，利松公司最清楚，理應更改罰鍰處分對象為
      利松公司，原告被蒙在鼓裡，且不知情罰鍰，否則可從利
      松公司向業主詮達公司請款時扣款。故請更改罰鍰處分對
      象。
    4.利松公司與原告共同承攬基河路新建工程，共同推派利松
      負責監造發包及請款，丁○○為工程負責人，丁○○並派
      吳德祐為工地主任之事實，原告之工程專業人員陳絹配
      合被告查驗會勘。「協議書」內容不含與詮達公司之法律
      責任。由協議書內容證實：利松公司與原告共同承攬。共
      同推派利松公司負責監造發包及請款。且下游廠商孟宏公
      司係由利松公司發包，並由利松公司支付工資款，故共同
      承攬之佐證資料即利松公司請款資料及存證信函催款證明
      。
    5.利松公司既負責監造施工，則發生於施工中之違規，亦應
      由其負責，與原告無涉。
　(二)被告主張之理由：
    1.查原告承建上述工程未按勞工安全衛生法第18條第1 項、
      營造安全衛生設施標準第19條規定辦理，案經被告所屬勞
      工局勞動檢查處於93年4 月23日、93年5 月25日及93年6
      月11日實施勞動檢查時查獲，此皆有原告會同檢查人員庚
      ○○、吳德祐簽認之會談紀錄及現場採證照片可稽，其違
      法事實洵堪認定。原告稱與利松公司共同承攬本工程，並
      提出利松工程有限公司向詮達公司催款之「存證信函」為
      證等等，惟依工程合約書係由原告與詮達公司所簽立，利
      松公司為其連帶保證人，利松公司與原告並無「共同承攬
      」本工程及推派利松公司負原事業單位責任之佐證資料；
      另原告稱孟宏公司為利松公司所發包之下游廠商及工程合
      約訂有丁○○擔任本工程負責人乙節，經被告所屬勞工局
      勞動檢查處執行檢查時，現場實際由原告負責承建，並由
      勞工吳德祐擔任工程負責人，孟宏公司為其承攬廠商，本
      工程勞工安全衛生設施實際由原告負責，其違反規定之事
      實明確。
    2.依原告與詮達公司所簽立工程合約書內容，利松公司為其
      連帶保證人。另被告所屬勞工局勞動檢查處執行檢查時，
      現場實際由原告負責承建，本工程勞工安全衛生設施實際
      由原告負責，原告再提佐證資料『協議書』稱利松公司與
      原告共同承攬，是共同承攬事業單位代表人，應視為該工
      程之事業雇主，顯與事實不符；該『協議書』係主要約定
      雙方領款比例且『不含與詮達開發股份有限公司之法律責
      任』，非如原告所稱有共同承攬事實，被告依法處理，並
      無違誤。
  理  由
一、原告起訴後，被告代表人變更為乙○○，業經具狀聲明承受
    訴訟，合先敘明。
二、按「雇主對左列事項應有符合標準之必要安全衛生設備：．
    ．．五、防止有墜落、崩塌等之虞之作業場所引起之危害．
    ．．」「事業單位與承攬人、再承攬人分別僱用勞工共同作
    業時，為防止職業災害，原事業單位應採取左列必要措施：
    一、設置協議組織，並指定工作場所負責人，擔任指揮及協
    調之工作。二、工作之連繫與調整。三、工作場所之巡視。
    四、相關承攬事業間之安全衛生教育之指導及協助。五、其
    他為防止職業災害之必要事項。」「有左列情形之一者，處
    新台幣三萬元以上十五萬元以下罰鍰：一、違反第五條第一
    項或第六條之規定，經通知限期改善而不如期改善。」「有
    左列情形之一者，處新台幣三萬元以上六萬元以下罰鍰：．
    ．．二、違反第九條、第十三條、第十七條、第十八條、第
    十九條、第二十四條或第三十條第二項之規定。」為勞工安
    全衛生法第5 條第1 項、第18條第1 項、第33條第1 款、第
    34 條 第2 款所明定。次按「雇主使勞工於高度二公尺以上
    之屋頂、橋樑墩柱及橋樑上部結構、橋台、開口部分、階梯
    、樓梯、坡道、工作臺、擋土牆等場所作業，應於該處設置
    護欄、護蓋或安全網等防護設備。．．．」為營造安全衛生
    設施標準第19條所明定。又行政院勞工委員會92年4 月24日
    勞檢一字第0920023403號令發布「加強勞工安全衛生法第十
    條及第十八條檢查注意事項」規定「．．．五、勞工安全衛
    生法第十八條檢查注意事項：（一）原事業單位之認定：．
    ．．2.將承攬之工程交付再承攬並分別僱用勞工共同作業者
    ，就承攬工程範圍為再承攬人之原事業單位。即於共同作業
    中，相對於其承攬人之事業單位即為該共同作業之原事業單
    位。（參照台北高等行政法院九十一年度簡字第四十七號判
    決、第六十一號判決）．．．（二）共同作業之認定：．．
    ．2.勞工安全衛生法施行細則第二十四條所稱共同作業，係
    指原事業單位與承攬人或再承攬人僱用之勞工於『同一期間
    』、『同一工作場所』從事工作者。而『同一期間』，宜以
    同一工程之期間作為認定，而不論其中作業之工期是否一致
    ；．．．」。該規定係主管機關本於權責就加強勞工安全衛
    生檢查注意事項所為釋示，與勞工安全衛生法之有關規定無
    違，被告自得採據以為處分。
三、如事實概要欄所載事實，有93年4 月23日、93年5 月25日及
    93年6 月11日由原告公司會同檢查人員庚○○、吳德祐簽認
    之營造工程檢查會談紀錄暨現場採證照片、被告所屬勞工局
    勞動檢查處93年5 月3 日北市勞檢五字第09331046100 號函
    、93年6月4日北市勞檢五字第09331343500號函、93年6月24
    日北市勞檢五字第09331503800 號函、93年6 月11日孟宏公
    司營造工程檢查會談紀錄暨現場採證照片、復工申請書及原
    處分等件影本在原處分卷及本院卷可稽，堪認為真實。是被
    告據以分別科處原告罰鍰3 萬元，合計處罰鍰6 萬元，訴願
    決定予以維持，揆諸首開規定，並無不合。
四、原告雖主張其與利松公司共同承攬系爭工程，推派利松公司
    負責，利松公司應視為系爭工程之事業雇主，不應處罰原告
    云云。惟查：
  (一)原告所提系爭工程之工程合約書，係由原告與詮達公司所簽
    立，原告係承攬該工程之人，利松公司則為其連帶保證人，
    並非與原告共同承攬系爭工程。且被告所屬勞工局勞動檢查
    處於93年4月23日初次至系爭工程工地執行檢查時，以現場
    實際由原告負責承建為受檢查之事業單位，在場之工地負責
    人吳德祐及原告之安全衛生人員陳絹均無異議，並未表明
    系爭工程非由原告負責，而係利松公司承建。參以原告自承
    系爭工程經由利松公司介紹而由原告承攬，且現場係以原告
    之名義施工，其從未向被告或有關機關陳報系爭工程工地事
    實上由利松公司負責等語，足認系爭工程確由原告承攬施工
    。況系爭工程於原告所稱與利松公司達成協議後之93年6 月
    15、16日申請復工時，亦係由原告具名申請，非由利松公司
    所為，原告所為事後卸責之詞顯無可採。
  (二)原告所提高雄地方法院郵局93年10月19日存證信函亦謂利松
    公司為原告承攬系爭工程之連帶保證人。至於原告所提其與
    利松公司93年3月24日所為協議書則明載：「茲甲和營造工
    程有限公司（簡稱甲方）承攬台北市○○區○○路十八號新
    建工程，與保證廠商利松工程有限公司（簡稱乙方），雙方
    達成協議如下：．．．」該協議書係約定雙方領款之比例且
    「不含與詮達開發股份有限公司之法律責任」，非如原告所
    稱有共同承攬事實，自不足以為原告有利之證明。
  (三)利松公司負責人丙○○經本院傳訊未到庭，惟於96年3 月30
    日致函稱其在「甲和營造工地」僅打工不到1 星期之工作天
    ，有該函在卷可按，足認原告所稱系爭工程約定由利松公司
    負責，且雙方共同推派工程負責人丁○○負責監造、發包、
    支付廠商請款事宜云云，並無可採，自無再傳訊證人丙○○
    及丁○○之必要。
  (四)原告依約既為系爭工程之承攬人，即應依法盡其勞工安全衛
    生相關之責，縱其確與利松公司有何內部協議，亦屬其相互
    間之私權關係，不能據以主張免責，原告主張均無可採。從
    而原處分及訴願決定均無違誤，原告仍執前詞聲請撤銷，為
    無理由，爰不經言詞辯論予以駁回（本件適用簡易訴訟程序
    ）。
五、兩造其餘陳述於判決結果不生影響，無庸一一論列，併予敘
    明。
據上論結，本件原告之訴為無理由，爰依行政訴訟法第233條、
第98條第3項前段，判決如主文。
中　　華　　民　　國　　96　　年　 　4　　月　 20  　 日
                            　　　第一庭法  官　 楊莉莉
上為正本係照原本作成。
本件以訴訟事件所涉及之法律見解具有原則性者為限，始得於本
判決送達後20日內向本院提出上訴狀並表明上訴理由，如已於本
判決宣示後送達前提起上訴者，應於判決送達後20日內補具上訴
理由（均按他造人數附繕本），且經最高行政法院許可後方得上
訴。
中　　華　　民　　國　　96　　年　 　4　　月　 20  　 日
                                       書記官    許哲萍
